臺灣臺北地方法院民事判決　　　　　　　99年度再易字第36號
再審原告　　呂至剛
訴訟代理人　趙淑真
訴訟代理人　廖湖中律師
再審被告　　駱美惠
訴訟代理人　劉錦隆律師
複　代理人　楊仲傑律師
　　　　　　丁振發律師
上列當事人間請求給付違約金事件，再審原告對於中華民國99年
1月21日98年度簡上字第141號確定判決提起再審之訴，本院於10
0年4月1日言詞辯論終結，判決如下：
    主  文
本院九十八年度簡上字第一四一號第二審確定判決關於駁回再審
被告後開第二項之訴部分，暨命再審原告負擔訴訟費用之裁判（
除確定部分外）均廢棄。
再審被告應給付再審原告新臺幣十七萬五千一百元。
再審之訴及再審前訴訟程序（除確定部分外）訴訟費用，由再審
被告負擔。
    事實及理由
壹、程序方面
    本件再審原告於民國99年1月29日收受本院98年度簡上字第
    141號確定判決書，並於99年3月1日提起本件再審之訴，加
    計在途期間，尚未逾民事訴訟法第500條第1項規定之30日不
    變期間，是再審原告提起本件再審之訴，係屬合法，先予敘
    明。
貳、實體方面
一、再審原告主張：
（一）自上訴本院98年度簡上字第141號，即於上訴理由狀已主
      張所保留之第3期款新臺幣（下同）15萬元、第4期款10
      萬元之價金已與再審被告遲延過戶50日及遲延交屋59 日
      各應負之違約金195,000元及230,100元抵銷，再審被告應
      再給付175,100元。然原確定判決並未記載上開已經抵銷
      完結攻擊防禦方法之法律上意見，又未依民事訴訟法第
      222條第2項認定再審被告應給付再審原告上開175,100元
      ，顯有民事訴訟第496條第1項第1款消極不適用民事訴訟
      法第226條第3項及第222條第1項之適用法規顯有錯誤。
（二）又原確定判決既已認再審被告遲延過戶應賠償再審原告違
      約金195,000元經抵銷再審原告90年7月13日未付第3期款
      15萬元及90年8月28日第4期款10萬元後僅剩55, 000元之
      買賣價金，如何再以15萬元、10萬元計算遲延給付買賣價
      金違約金。又前述經抵銷後，再審被告所得請求之價款不
      足抵償再審原告之違約金債權，再審被告尚應給付，如何
      能再重複計算違約金，原確定判決理由與主文顯有矛盾。
（三）並聲明：1、本院98年度簡上字第141號確定判決關於駁回
      再審原告在前程序請求再審被告給付175,100元之訴部分
      廢棄。2、上開廢棄部分，再審被告應給付再審原告175,
      100 元。
二、再審被告則以：再審原告所主張之再審事由，縱屬有之，亦
    為認定事實是否錯誤、取捨證據是否失當、判決是否不備理
    由之問題，與適用法規錯誤無關。又再審原告係主張違約金
    抵銷違約金，並非違約金抵銷價金，原確定判決認定抵銷時
    點並無錯誤，且原確定判決以再審原告逾期支付之第3、4期
    價金計算逾期罰款，再酌減後抵銷亦無矛盾。並聲明：再審
    之訴駁回。
三、得心證之理由
（一）按適用法規顯有錯誤，得以再審之訴對於確定終局判決聲
      明不服。民事訴訟法第496條第1項第1款定有明文。又按
      抵銷乃主張抵銷者單方之意思表示即發生效力，而使雙方
      適於抵銷之二債務，溯及最初得為抵銷時，按照抵銷數額
      同歸消滅之單獨行為，且僅以意思表示為已足，原不待對
      方之表示同意，亦不論在訴訟上或訴訟外，均得為之，此
      觀民法第334 條及第335條規定自明。又抵銷，應就兩造
      債務相當額，溯及宜為抵銷時生其效力者，係使得為抵銷
      之債務，於宜為抵銷時消滅，此後即不生計算利息之問題
      。最高法院18年上字第316 號判例意旨亦可酌參。查，原
      確定判決認定再審被告至遲應於90年5月20日完成過戶，
      然再審原告卻係於90年7月10日始完成過戶，再審被告業
      已遲延50日完成過戶，依系爭買賣契約書第8條第3款約定
      自應賠償再審原告195,000元之違約金，復依兩造買賣契
      約第2條所約定之交屋時間為90年6月30日，而再審被告係
      於90年8月28日始交屋，已遲延59日，故再審被告共應給
      付再審原告違約金230,100元；再審原告即應依約定分別
      於上開過戶後及交屋後3日內即90年7月13日、同年8月31
      日向再審被告給付第3期價金15萬元及第4期價金10萬元等
      情詳確。則兩造間係再審被告於原確定判決第一審97年6
      月27日第一次言詞辯論期日先就其所得請求之買賣價金及
      違約金債權與再審原告得請求之違約金債權為抵銷之主張
      （見本院新店簡易庭97年度店簡字第116號卷第28頁），
      且再審被告未指定應抵銷何宗債權，依民法第342條準用
      第322條第2款規定，應抵銷清償期先至者，故應依序先就
      90年7月13日清償期之15萬元價金債權與同年7月10日195,
      000元違約金債權相抵銷，再審被告尚欠45,000元，次之
      為90年8月31日10萬元價金債權與同年8月28日230,100元
      違約金債權相抵銷，再審被告亦欠130,100元，再審被告
      共欠175,100元。是再審被告之價金債權已經抵銷完畢，
      再審原告無從生遲延給付價金之責。然原確定判決不惟錯
      認言詞辯論終結日為應最初得為抵銷之時，抑且誤認再審
      原告給付價金義務仍存而計算再審原告應負擔迄至言詞辯
      論終結當日遲延給付價金之違約金債權，其適用民法第
      335 條第1項之法律顯有違誤，準此，再審原告提起本件
      再審之訴，於法並無不合。
（二）本件再審原告起訴主張再審被告遲延交屋及過戶，應給付
      違約金，且以再審原告未給付再審被告之價金主張抵銷，
      爰依兩造間買賣契約關係請求再審被告給付違約金175,
      100 元，再審被告則以對再審原告之價金債權及遲延給付
      該價金之違約金債權相抵銷為辯。而兩造於90年4月10日
      簽訂不動產買賣契約，由再審原告以1300萬向再審被告購
      買門牌號碼台北縣新店市○○路139號8樓之房屋及土地（
      下稱系爭房地），依約再審被告應於90年5月20日過戶、
      於90年6月30日交屋予再審原告，再審原告應於取得系爭
      房地所有權後3日給付第3期款、於再審被告交屋時給付第
      4期款。再審被告於90年7月10日始完成過戶，應給付再審
      原告遲延過戶違約金195,000元，於90年8月28日完成交屋
      ，應給付再審原告告遲延交屋違約金230,100元。而再審
      原告尚有第3期款15萬元、第4期款10萬元未給付再審被告
      等情，為兩造所不爭執，且經原確定判決認定在案，堪信
      為真實。
（三）按抵銷相互間債之關係，溯及最初得為抵銷時，按照抵銷
      數額而消滅，民法第335條第1項後段定有明文。亦即應就
      當事人雙方債務之相當額，溯及最初得為抵銷時，按照抵
      銷數額，使生消滅債務之效力，始足以貫徹抵銷之目的。
      查再審被告係將90年7月13日15 萬元及同年8月31日10萬
      元價金債權，與再審原告90年7月10日195,000元及同年8
      月28日230,100元違約金債權相抵銷，故二債權經溯及得
      為抵銷時，90年7月13日15 萬元與90年7月10日195,000元
      相抵銷，同年8月31日10萬元與同年8月28日230,100元相
      抵銷，再審被告共欠175,100元，俱如前析，額度較小之
      再審被告價金債權回溯於債權成立當時經抵銷而消滅，不
      生遲延給付價金之問題。再審被告當初為抵銷抗辯時非特
      係將價金及其所主張再審原告遲延給付價金之違約金債權
      同時主張，甚且價金債權已經溯及抵銷完畢，再審被告對
      再審原告已無該部分遲延給付價金之違約金債權，再審被
      告辯稱其僅以價金遲延違約金債權抵銷交屋過戶遲延違約
      金債權，且得主張價金遲延違約金債權，均不足採。是再
      審原告主張再審被告應給付175,100元，要屬可取，應予
      允許。
四、綜上所述，本件原確定判決有適用民法第335條第1項之適用
    法規顯有錯誤情事，再審前第二審判決駁回再審原告之上訴
    ，殊有未當。從而，再審原告請求廢棄原確定判決，及再審
    被告應給付再審原告175,100元，為有理由，應予准許，爰
    判決如主文第一、二項所示。
五、本件再審之訴為有理由，再審被告之第二審之訴為有理由，
    依民事訴訟法第505條、第78條，判決如主文。
中    華    民    國    100    年    4    月    22    日
                  民事第七庭    審判長  陶亞琴
                                法  官  楊蕙芬
                                法  官  吳定亞
以上正本係照原本作成。
本判決不得上訴。
中    華    民    國   100    年    4     月    22    日
                                書記官  張婕妤